臺灣高等法院臺南分院刑事裁定
110年度毒抗字第803號
抗  告  人  
即  被  告  林文宗



上列抗告人因聲請觀察勒戒案件，不服臺灣臺南地方法院中華民
國110年9月27日裁定(110年度毒聲字第966號)，提起抗告，本院
裁定如下：
    主  文
抗告駁回。
    理  由
一、抗告意旨略以：抗告人即被告林文宗（下稱被告）不服原審
    觀察勒戒裁定而抗告，因：㈠檢察官聲請觀察、勒戒有裁量
    濫用或裁量怠惰之不當：⒈按毒品危害防制條例第20條、第2
    3條將施用毒品之刑事處遇程序，區分為「初犯」、「5年内
    再犯」、「5年後再犯」，而針對「初犯」及「5年後再犯」
    之毒癮治療方式，採行「觀察、勒戒」與「緩起訴之戒癮治
    療」並行之雙執模式。前者係以監禁式治療為特色，目的在
    求短時間内隔絕施用毒品者之毒品來源，務使其專心戒除毒
    癮；後者則係以社區醫療處遇替代監禁式治療，使尚未嚴重
    成癮或衷心戒毒之施用毒品者得以繼續其正常家庭與社會生
    活，避免其等因尋求戒癮治療而失去親情支持或被迫中斷學
    業、工作。立法者既已賦予檢察官選擇上述雙執制度之權限
    ，檢察官自應恪遵法律授予裁量權之規範目的，依職權斟酌
    個案具體情節，妥適考量審慎行使裁量權限，決定是否採行
    「緩起訴之戒癮治療」或「聲請法院裁准觀察、勒戒」。倘
    若施用第一級毒品海洛因、嗎啡、鴉片及上開相類製品與第
    二級毒品者並無毒品戒癮治療實施辦法及完成治療認定標準
    第2條第2項各款所列不適合為附命完成戒癮治療之緩起訴處
    分之情事，檢察官未予斟酌個案情節而逕予選擇「聲請法院
    裁准觀察、勒戒，難謂已為合義務性裁量，核屬消極不行使
    裁量權限之裁量怠惰，於此法院即有介入審查救濟之必要。
    ⒉ 首先，本件被告並無「毒品戒癮治療實施辦法及完成治療
    認定標準」第2條第2項各款所列不適合為附命完成戒癮治療
    之緩起訴處分之情事。⒊其次，檢察官於提起本件聲請前，
    並未告知被告有何不適合為戒癮治療之原因，旋即向原審法
    院聲請將被告送勒戒處所觀察、勒戒，故無從得悉檢察官何
    以依被告施用毒品之個案情狀，認被告不適宜採取附命完成
    戒癮治療之緩起訴處分，聲請書中亦未敘明其裁量選擇聲請
    觀察、勒戒之具體理由。卷内資料亦未見有任何檢察官捨「
    緩起訴之戒癮治療」，而擇定「聲請法院裁准觀察、勒戒」
    之裁量依據。⒋從而檢察官對於被告所為初犯施用毒品犯行
    ，未依職權斟酌個案具體情節而逕予選擇「聲請法院裁准觀
    察、勒戒」，難認已盡合義務性裁量。㈡未予被告陳述意見
    之機會侵害被告聽審權：⒈觀察、勒戒之執行，因須監禁或
    隔離於一定之勒戒處所，乃屬限制被告人身自由的處分，則
    檢察官於行使前述裁量權時，應給予被告陳述意見的機會，
    以保障被告之聽審權，而落實正當法律程序要求。且檢察官
    於行使前述裁量權時，其給予被告陳述意見機會之過程，應
    使被告知悉參加戒癮治療或執行觀察、勒戒之法律效果，尤
    以一般國民未必均知悉接受戒癮治療或執行觀察、勒戒之法
    律效果各有何不同，於向法院為觀察、勒戒之聲請前，檢察
    官即應對被告為適當曉諭，以使其就自身權利義務有所瞭解
    ，而得以就法定程序事項為自主、負責之決定；反之，如檢
    察官未為適當的曉諭，被告因而於資訊不完整情況下而為決
    定，即難認檢察官已善盡訴訟照料的義務，被告之聽審權亦
    未獲得相當保障，即不符正當法律程序要求。⒉本件檢察官
    對被告為訊問，而該次訊問程序並未詢問被告對於是否接受
    戒癮治療之意見，侵害被告聽審權情節甚矩。㈢綜上所述，
    檢察官為觀察、勒戒之裁量既有重大明顯瑕疵且無從補正，
    其聲請難認適法，原審亦未為審認，為此依刑事訴訟法第40
    3條第1項、第406條於抗告期間内，提出抗告，狀請鈞院鑒
    核，速將原裁定予以撤銷，更為合法之裁定等語。
二、按犯毒品危害防制條例第10條之罪者，檢察官應聲請法院裁
    定，令被告入勒戒處所觀察、勒戒，其期間不得逾2月。觀
    察、勒戒後，檢察官依據勒戒處所之陳報，認受觀察、勒戒
    人無繼續施用毒品傾向者，應即釋放，並為不起訴之處分；
    認受觀察、勒戒人有繼續施用毒品傾向者，檢察官應聲請法
    院裁定令入戒治處所強制戒治，其期間為6個月以上，至無
    繼續強制戒治之必要為止。但最長不得逾1年。依前項規定
    為觀察、勒戒或強制戒治執行完畢釋放後，3年後再犯第10
    條之罪者，適用前2項之規定，毒品危害防制條例第20條第1
    項、第2項、第3項分別定有明文。再按109年1月15日修正公
    布、同年7月15日施行之毒品危害防制條例第20條第3項規定
    ，犯第10條之罪於觀察、勒戒或強制戒治執行完畢釋放後，
    3年後再犯第10條之罪者，適用本條前2項之規定，上開所謂
    「3年後再犯」，只要本次再犯（不論修正施行前、後）距
    最近1次觀察、勒戒或強制戒治執行完畢釋放，已逾3年者，
    即該當之，不因其間有無犯第10條之罪經起訴、判刑或執行
    而受影響（最高法院109年台上大字第3826號刑事裁定意旨
    參照）。次按毒品危害防制條例第24條第1項，採行「觀察
    、勒戒」與「緩起訴之戒癮治療」並行之雙軌模式，並無「
    緩起訴之戒癮治療」應優先於「觀察、勒戒」的強制規定。
    毒品危害防制條例規定之之觀察、勒戒處分，係一種針對受
    處分人將來之危險所為預防、矯正措施之保安處分，目的係
    為斷絕施用毒品者之身癮及心癮，並屬強制規定。而該觀察
    勒戒之程式，僅於下開可排除適用外：⒈依據毒品危害防制
    條例第24條第1項規定，於檢察官先依刑事訴訟法第253條之
    1第1項、第253條之2之規定，為附命完成戒癮治療之緩起訴
    處分時，不適用之；⒉或犯第10條之罪者，於犯罪未發覺前
    ，自動向行政院衛生署指定之醫療機構請求治療，醫療機構
    依據毒品危害防制條例第21條第1項規定，免將請求治療者
    送法院或檢察機關等情；其餘就初犯或觀察勒戒、強制戒治
    執行完畢5年後（即修正後之3年後）再犯施用毒品罪之行為
    人，犯毒品危害防制條例第10條之罪者，檢察官即應向法院
    提出聲請裁定其入勒戒處所觀察、勒戒，且凡經檢察官聲請
    ，法院亦僅得依法裁定令入勒戒處所執行觀察、勒戒，以查
    其是否仍有施用毒品傾向，並據以斷定幫助受處分人澈底戒
    毒之方法，尚無自由斟酌以其他方式替代之權，亦無因受處
    分人之個人或家庭因素而免予執行之餘地。又所謂戒癮治療
    計畫，係法務部基於防制毒品危害之刑事政策與毒品危害防
    制條例第24條鑑於對於若干施用毒品者若僅施以徒刑不足以
    斷絕毒癮之規範本旨，乃令檢察機關與行政院衛生褔利部合
    作，由檢察官審酌個案情形，援引毒品危害防制條例第24條
    ，改以緩起訴處分方式轉介毒品施用者前往醫療院所治療。
    惟是否給予被告為附命完成戒癮治療之緩起訴處分，要屬檢
    察官之職權，而法院原則上應尊重檢察官職權之行使，僅就
    檢察官之判斷有違背法令、事實認定有誤或其他裁量重大明
    顯瑕疵等事項，予以有限之低密度審查，尚不得任意指為違
    法。　　
三、經查：
  ㈠被告林文宗於民國109年4月21日晚上8時許，在其位於臺南市
    ○區○○路000號之2租屋處，將海洛因放入香煙，點火吸食煙
    霧之方式，施用第一級毒品海洛因1次。嗣於109年4月22日
    上午8時10分許，因警偵辦另案毒品案件，在臺南市北區公
    園路451巷10弄路口，持檢察官核發之拘票拘提林文宗，後
    警方徵得其同意後採尿送驗，檢驗結果呈可待因、嗎啡陽性
    反應等情，業據被告於警詢、偵查中均坦承不諱，並有檢察
    官核發拘票影本、尿液年籍對照表、採尿同意書、臺南市衛
    生局檢驗結果報告等在卷可稽，是被告確有於前揭時、地施
    用第一級毒品海洛因1次之行為，應可認定。被告前因施用
    毒品案件，經裁定送強制戒治後，於91年1月31日戒治完畢
    ，此後即無任何接受觀察、勒戒或強制戒治之紀錄，有臺灣
    高等法院被告前案紀錄表在卷可憑，是被告本案所犯施用之
    毒品犯行距前次強制戒治執行完畢後，已逾3 年，亦可認定
    。已符合觀察、勒戒之要件，自無從適用毒品危害防制條例
    第23條第2項之規定予以追訴處罰，而應適用同條例第20條
    第1項、第24條等規定，由檢察官審酌個案情節，裁量聲請
    法院裁定觀察、勒戒或為附命完成戒癮治療之緩起訴處分，
    抑或為其他適法處理。則檢察官適用毒品危害防制條例第20
    條第1項規定，聲請法院裁定入執行處所觀察、勒戒，於法
    並無違誤。
　㈡抗告意旨雖主張卷内資料亦未見有任何檢察官捨「緩起訴之
    戒癮治療」，而擇定「聲請法院裁准觀察、勒戒」之裁量依
    據，檢察官聲請法院裁定顯然裁量怠惰，且未予被告陳述意
    見之機會侵害被告聽審權，檢察官之處分違法、原裁定不當
    等語。惟查：
　⒈檢察官對於「初犯」及「3年後再犯」施用毒品案件，本得按
    照個案情形，依法裁量決定採行「緩起訴之戒癮治療」或「
    觀察、勒戒」，且觀諸毒品危害防制條例之全部條文，並無
    課以檢察官於聲請觀察、勒戒裁定前，應訊問被告是否同意
    觀察、勒戒之規定，檢察官亦無於聲請書中說明不命被告接
    受戒癮治療理由之義務，如檢察官欲依毒品危害防制條例第
    24條規定，以緩起訴方式替代觀察、勒戒時，方應詢問行為
    人是否同意接受戒癮治療，而是否給予施用毒品者為附命完
    成戒癮之緩起訴處分，係屬檢察官之職權，並非法院所得介
    入審酌，法院原則上應尊重檢察官職權之行使，僅就檢察官
    之判斷有違背法令、事實認定有誤或其他裁量重大明顯瑕疵
    等事項，予以有限之低密度審查，前已敘明。是檢察官行使
    此一裁量權，乃偵查中之職權，除有違法或明顯濫權之情事
    外，尚非法院得予以實質審查。
　⒉按毒品戒癮治療實施辦法及完成治療認定標準第2項規定：「
    戒癮治療之實施對象，為施用第一級及第二級毒品者。被告
    有下列情事之一時，不適合為附命完成戒癮治療之緩起訴處
    分。但無礙其完成戒癮治療之期程者，不在此限：一、緩起
    訴處分前，因故意犯他罪，經檢察官提起公訴或判決有罪確
    定。二、緩起訴處分前，另案撤銷假釋，等待入監服刑。三
    、緩起訴處分前，另案羈押或執行有期徒刑。」查被告另有
    犯幫助施用第一級毒品案件，經本院110年度上訴字第132號
    判決所犯4罪應執行有期徒刑1年2月確定，此有被告之臺灣
    高等法院被告前案紀錄表在卷可稽，是本案被告有毒品戒癮
    治療實施辦法及完成治療認定標準第2條第2項第1款規定因
    故意犯他罪經判決有罪確定之情形，已有不符「緩起訴戒癮
    治療」要件。
　⒊再以，由依毒品危害防制條例第24條第3項授權訂定「毒品戒
    癮治療實施辦法及完成治療認定標準」第6條：「檢察官為
    緩起訴處分前，應得參加戒癮治療被告之同意，並向其說明
    完成戒癮治療應遵守事項後，指定其前往治療機構參加戒癮
    治療」之規定可知，因受戒癮治療者必須自行前往治療機構
    接受戒癮治療並遵守一定事項，一旦違反，其緩起訴處分即
    有可能遭到撤銷，並由檢察官依法繼續偵查或追訴。故如檢
    察官欲依毒品危害防制條例第24條規定，以緩起訴方式替代
    觀察、勒戒時，自應詢問行為人是否同意接受戒癮治療。並
    非反課以檢察官應予聲請法院裁定觀察、勒戒前，告知行為
    人戒癮治療之旨，令其知悉現行法有關機構內外處遇之效果
    差異，而詢問是否接受戒癮治療意願之程序甚明。則本案檢
    察官依其調查結果及相關卷證資料為判斷，自得斟酌被告前
    案並審酌上情後，未為附命戒癮治療之緩起訴處分，而聲請
    原審法院裁定令入勒戒處所施以觀察、勒戒，難認檢察官之
    判斷有違背法令、事實認定有誤或裁量有重大明顯瑕疵之情
    事，其聲請即非無憑。此外，毒品危害防制條例觀察、勒戒
    之規定，係對施用毒品成癮者所為之積極矯治措施之保安處
    分，目的在斷絕施用毒品者對毒品之依賴，屬強制規定，除
    經檢察官審酌個案情形，為附命完成戒癮治療之緩起訴處分
    ，可排除觀察、勒戒之適用外，即應向法院聲請裁定將被告
    送勒戒處所觀察、勒戒，非謂被告不具有「毒品戒癮治療實
    施辦法及完成治療認定標準」所定不適合為戒癮治療之事由
    存在，檢察官即應為附命完成戒癮治療之緩起訴處分，亦無
    課以檢察官有何說明捨「附命戒癮治療之緩起訴處分」，而
    擇定「觀察、勒戒」之裁量義務。況且本件被告有前述毒品
    戒癮治療實施辦法及完成治療認定標準第2條第2項第1款規
    定不適合為戒癮治療之事由存在，被告抗告所執此點尚無理
    由。
　⒋至被告抗告所執檢察官未予被告陳述意見之機會侵害被告聽審權云云。按被告之聽審權雖屬於憲法第16條保障人民訴訟權之一（司法院釋字第482號解釋參照），其內涵包括資訊請求權（請求獲得充分訴訟資訊）、表達請求權（請求到場陳述或辯明訴訟上意見）、注意請求權（請求注意被告陳述及表達）等項，但並非不得以法律為合理、正當規劃或限制，例如：某些案件類型，審理法院不經言詞辯論、陳述（即不需當事人到場辯論、陳述），即得逕為裁判。具體以言，諸如：刑事訴訟法第222條第1項（即裁定，除因當庭之聲明而為之者，應經訴訟關係人之言詞陳述外，均以書面審理，專據案卷之訴訟資料予以裁定）、第302條至第304條（即免訴、不受理及管轄錯誤判決）、第449條（即簡易程序判決）等等，即為適例，此乃立法機關自由形成的範疇，要屬「立法裁量」權限，並未違反人民訴訟權的保障，與憲法尚無牴觸（最高法院107年度台抗字第447號刑事裁判要旨參照）。且現行毒品危害防制條例就觀察、勒戒之審查程序，尚無被告有聽審權之相關規定，亦即並無課以檢察官於聲請觀察、勒戒前，應訊問被告是否同意觀察、勒戒之規定，亦未明定法院須經開庭審理程序，始得為觀察、勒戒之裁定，此乃立法者考量此類案件本質所為程序上之規劃，自不得以檢察官或法院未傳喚被告到場陳述意見及進行證據之提示調查程序，即指摘書面審理違法。況被告確有施用第一級毒品海洛因之事實，自無再為其他調查之必要。
四、綜上所述，原審依檢察官之聲請，以被告施用第一級毒品之
    犯行，堪以認定，且距先前所受強制戒治處分執行完畢已逾
    3年，依毒品危害防制條例第20條第3項，觀察勒戒處分執行
    條例第3條第1項之規定，裁定將被告送勒戒處所觀察、勒戒
    ，其期間不得逾2月，經核並無違誤，抗告意旨所辯，為無
    理由，應予駁回。
據上論斷，應依刑事訴訟法第412 條，裁定如主文。　　
中　　華　　民　　國　　110 　年　　10　　月　　18　　日
                  刑事第二庭    審判長法  官  陳珍如
                                      法  官  陳弘能
                                      法  官  黃裕堯
以上正本證明與原本無異。
不得再抗告。
　　　　　　　　　　　　　　　　　　　書記官  蔡孟芬
中　　華　　民　　國　　110 　年　　10　　月　　18　　日